【裁判字號】    97,訴,1063
【裁判日期】    971230
【裁判案由】    損害賠償
【裁判全文】
臺灣高雄地方法院民事判決              97年度訴字第1063號
原      告  甲○○
訴訟代理人  楊昌禧律師
            梁育誠律師
被      告  丁○○
訴訟代理人  陳魁元律師
當事人間請求損害賠償事件，本院民國97年12月25日言詞辯論終
結，判決如下：
    主  文
原告之訴及假執行之聲請均駁回。
訴訟費用由原告負擔。
    事實及理由
一、原告主張：
  (一)被告於民國94年6 月間持偽造原告名義所開立之借據4 紙，
    共計新台幣（下同）2000萬元，向本院聲請於94 年7月1 日
    假扣押執行查封原告所有坐落高雄縣鳥松鄉○○段181 號土
    地及其上178 建號即同鄉○○路200 巷14號建物（下稱系爭
    房地），嗣其本案給付借款之訴經最高法院判決被告敗訴確
    定，被告始於97年1 月間聲請撤銷假扣押裁定，系爭房地方
    才啟封。
  (二)而被告實施假扣押後隨又發文予日盛國際商業銀行前金分行
    （下稱日盛銀行），表示原告積欠被告債務，要求日盛銀行
    停止放款予原告，為支應生活費及兒子之教育費，原告不得
    已在94年8 月17日將另所有高雄市○○○路34號20樓房地（
    下稱民權路房地）以380 萬元出售予第三人戊○○，比較原
    告前於86年5 月間以556 萬元購買之價格，損失176 萬元。
    再者，原告於95年4 月間本欲將遭查封之系爭房地以1900萬
    元出售予第三人丙○○，並以得款中之900 萬元提供擔保，
    以聲請撤銷假扣押，惟被告表示如原告提供反擔保，將以其
    餘未聲請執行之1100萬元債權額再度聲請假扣押，然因原告
    欲出售之系爭房地價格只1900萬元，未達2000萬元，將無法
    提供反擔保以撤銷假扣押，致丙○○不願購買而解除買賣契
    約，迨97年2 月系爭房地啟封後，原告始於97年3 月28日將
    以1700萬元出售予乙○○致損失200 萬元之價差。合計原告
    因被告為假扣押執行查封，共受有376 萬元價差之損害。
  (三)另因被告聲請執行假扣押原告之系爭房地後發函阻止日盛銀
    行放款予原告之行為，侵害原告信用、名譽致受有精神損害
    30萬元；以及原告為保權利乃對被告提出偽造文書之告訴，
    及因應被告對原告所提假扣押的本案訴訟給付借款之訴，亦
    受有共支出律師費422,000 元之損害。
  (四)爰依民事訴訟法第531 條第1 項（376 萬元部分）、民法第
    195 、第184 條（72萬2000元部分）提起本訴，並聲明：被
    告應給付原告4,482,000 元，及自起訴狀繕本送達翌日起至
    清償日止，按年息百分之5 計算之利息；並願供擔保，請准
    宣告假執行。
二、被告則以：
  (一)原告出售之民權路房地，係通謀虛偽行為無效，且非假扣押
    執行標的，並無原告所謂因而受損176 萬元之侵權行為相當
    因果關係。
  (二)又系爭房地遭被告假扣押後，原告主張之後於95年4 月間本
    欲出售予訴外人丙○○，用以提供反擔保聲請撤銷假扣押，
    因被告表示仍再予假扣押，致原告與丙○○解除契約一節，
    並無其事；縱或屬實，在查封致不得處分之法定效力下，原
    告此出售行為亦於法有違，本無成交可能；況均非發生於假
    扣押執行前，概與所謂受價差損害200 萬元一事，無侵權行
    為相當因果關係。且原告係於系爭房地啟封後之97年3 月間
    始出售予其姐乙○○，顯屬通謀而無效，本屬無效，與侵權
    行為無關。
  (三)原告依侵權規定之各請求均已罹時效而消滅。
  (四)我國未採律師強制代理主義，故支付僱用之律師費乃原告之
    決定，非必然之損害，又原告非第3 審之上訴人而係被上訴
    人，非法律上之強制代理，與被告是否侵權行為無關等語置
    辯。爰聲明：駁回原告之訴及假執行之聲請；若受不利判決
    ，願供擔保，請准宣告免為假執行。
三、不爭執事實：
  (一)被告於94年6 月24日（卷118 頁聲請狀戳章）持原告名義開
    立之4 紙借據借款金額共2000萬元，聲請本院94年度裁全字
    第3647號假扣押裁定，並於同年7 月1 日（卷14頁登記謄本
    ）執行扣押系爭房地，嗣被告於97年1 月25日聲請（卷113
    頁聲請狀）本院以97年度裁全聲字第34號97年1 月30日裁定
    （卷116 頁）撤銷假扣押確定，系爭房地始啟封。
  (二)被告對原告提起假扣押之本案給付借款2000萬元之訴，經本
    院以94年度重訴字第310 號（卷15頁）及台灣高等法院高雄
    分院96年度重上字第22號（卷19頁）均判決被告敗訴，後被
    告上訴終為最高法院97年度台上字第21號裁定駁回（卷25頁
    ）確定在案。
  (三)被告於假扣押系爭房地後，隨於94年7 月4 日發存證信函（
    卷27頁）予日盛銀行，以該假扣押事由認兩造間有債務關係
    而於函內載明：「為確保貴行自身權益，應即停止對該客戶
    （即原告）之有關放款」等語。
  (四)原告以被告偽造4 紙借據而對被告提出偽造文書之告訴等偵
    審程序，及因應被告所提其假扣押本案訴訟給付借款之訴，
    共支出律師費422,000 元。
  (五)上揭偽造文書案，經本院向最高法院（高分院97年上訴字第
    928 號已於97年7 月3 日判決，因上訴送三審審理中）調閱
    全卷，查明原告係於94年7 月25日向檢察署遞刑事告訴狀（
    地檢署94年他字第3560號刑事卷）。
四、本件爭執並判斷結果：
  (一)原告出售民權路房地是否通謀？如非通謀，因而產生之差價
    ，是否有民事訴訟法（下稱本法）第531 條第1 項（下稱本
    條項）規定之損害因果關係，有無時效消滅問題？
  1.按假扣押裁定因本法第530 條第3 項（債權人聲請撤銷假扣
    押裁定）之規定而撤銷者，債權人應賠償債務人因假扣押所
    受之損害。本條項有明文。此債權人之損害賠償責任，乃本
    於假扣押裁定撤銷之法定事由而生，債務人之請求權時效當
    應自是時始起算，乃屬特殊侵權行為類型，雖不以債權人故
    意或過失為要件，惟債務人所受之損害與債權人假扣押行為
    間，債務人仍須舉證具有因果關係，始得請求賠償。
  2.本件原告主張其所有民權路房地於被告為假扣押執行後出售
    之價格，與其當初購買時有176 萬元之價差，而依本條項規
    定請求賠償。惟被告假扣押執行查封限制被告為處分行為的
    是系爭房地而非民權路房地，已如前述，可見其民權路房地
    要否出售、出售之價格是否發生損失，又出售原因為何等，
    要均與被告執行假扣押系爭房地之此行為間，顯無因果關係
    至為明確。是原告依本條項請求被告負損害賠償責任，其請
    求權雖未罹時效，但依上說明，仍於法無據。因故被告雖亦
    抗辯原告出售民權路係通謀虛為意思表示而無效一節，已無
    再審酌必要，乃屬當然。
  (二)系爭房地於假扣押後，原告主張本欲出售予丙○○，但事後
    解約，及系爭房地撤封後出售予乙○○等情，是否通謀行為
    ？果均非虛，因而產生出售之價差，是否同有上述之因果關
    係？
    查原告所有之系爭房地係於94年7 月1 日為被告聲請執行假
    扣押，有如前述，在此之前原告並無出售計劃，從未爭執，
    則此扣押限制原告處分系爭房地之行為，與原告之後於「95
    年4 月」間始決定欲出售1900萬元予他人以為供撤銷假扣押
    執行擔保金之用，又因考慮被告還會以扣押債權之餘額1100
    萬元再執行假扣押系爭房地而作罷，最後再因被告聲請撤銷
    假扣押裁定並啟封系爭房地，始再次決定於「97年3 月」間
    出售1700萬元致生之所謂價差200 萬元等情，涉及市場交易
    價格之漲跌及原告自行考量後之決定，因素何其多，均非被
    告所能預見，實難謂與其假扣押執行查封系爭房地行為，有
    必然之因果關係，亦至灼然。因此被告抗辯原告出售系爭房
    地係通謀虛為意思表示而無效一節，亦無再審酌必然。
  (三)被告為假扣押及寄發存證信函，是否不當侵害原告之名譽或
    信用？若有，其請求權是否已屆滿2 年時效期間？
  1.此部分原告是依據民法第184 條之一般侵權行為規定請求。
    惟按民法第197 條第1 項所謂請求權人「知有損害」，非僅
    指單純知有損害而言，其因而受損之他人行為為侵權行為，
    亦須一併知之，時效始能開始進行（最高法院94年度台上字
    第1258號裁判要旨參照）。查被告於94年7 月1 日假扣押原
    告之系爭房地及94年7 月4 日寄發存證信函予日盛銀行，請
    該銀行停止對原告放款等行為後，隨於94年7 月25日以被告
    假扣押之原因即偽造上開原告之4 紙借據對被告提出偽造文
    書之告訴，已如前述，則原告於此刑事告訴時對侵權行為人
    即被告及其侵權行為即偽造4 紙借據之事實，均難諉為不知
    ，自該時起距原告本件97年4 月11日起訴時（卷3 頁起訴狀
    上日期戳章）已逾2 年時效期間，是被告因而抗辯拒絕給付
    ，於法有據。
  2.雖原告舉最高法院94年度台上字第148 號判決意旨所謂「自
    請求權人知有損害時起」之主觀「知」的條件，如係一次之
    加害行為，致他人於損害後尚不斷發生後續性之損害，該損
    害為屬不可分（質之累積），或為一侵害狀態之繼續延續者
    ，固應分別以被害人知悉損害程度呈現底定（損害顯在化）
    或不法侵害之行為終了時起算其時效。惟加害人之侵權行為
    係持續發生（加害之持續不斷），致加害之結果（損害）持
    續不斷，若各該不法侵害行為及損害結果係現實各自獨立存
    在，並可相互區別（量之分割）者，被害人之損害賠償請求
    權，即隨各該損害不斷漸次發生，自應就各該不斷發生之獨
    立行為所生之損害，分別以被害人已否知悉而各自論斷其時
    效之起算時點，始符合民法第197 條第1 項規定之趣旨，且
    不失該條為兼顧法秩序安定性及當事人利益平衡之立法目的
    等語，因而以被告對系爭房地之假扣押裁定係於97年2 月撤
    銷、假扣押之本案借款之訴係於97年1 月10日確定，認被告
    之侵權行為持續進行，而應自97年2 月27日起算其本件侵權
    行為請求時效。然查上揭最高法院之案例係針對焚化爐運轉
    產生惡臭等環境危害之公害請求賠償而作成，受害性質確有
    其持續性，與本件被告寄發存證信函予銀行及假扣押所生不
    當侵害名譽或信用所生之精神損害係一次性即結束，無所謂
    損害不斷漸次發生之性質顯不相同，自不能比附援引而為其
    有利之論證，自不採認。
  (四)原告所支付之律師費，是否係被告侵權行為所造成，而得請
    求賠償？若得請求，何時知受損害，已否屆滿2 年時效期間
    ？
  1.按我國本法不採律師訴訟主義，故當事人所支出之律師費用
    ，自不在訴訟費用之內（最高法院81年度台上字第90號判決
    意旨參照）。惟該法修正後之第466-1 規定，對於第二審判
    決上訴，「上訴人」應委任律師為訴訟代理人，因而第466-
    3 條又配合規定，第三審律師之酬金，為訴訟費用之一部，
    可見在現行法律下，只有上訴人上訴第三審之代理律師酬金
    才有訴訟費用負擔規定，至第三審之被上訴人則無強制需律
    師代理，當不生由何人負擔訴訟費用問題。
  2.本件原告在第三審支出之訴訟費用4 萬元（卷50頁收據），
    係被告於上訴第三審後，其成對照之被上訴人所聘律師之酬
    金，已無訴訟費用負擔問題，況本法對此既已定訴訟費用之
    負擔誰屬，當然與民法侵權行為損害賠償規定無關，故原告
    此部分請求，自屬無據。又因而其侵權行為請求權是否罹時
    效而消滅，自不再論述。
五、綜上，原告以被告不當假扣押執行查封系爭房地致其有出售
    民權路與系爭房地差價之損失共376 萬元，及不當假扣押後
    寄發存證信函予銀行受有精神損失30萬，且因而衍生支付後
    續民刑訴訟程序之律師費用共42萬2000元受有侵權損害等，
    依本法531 條（民法規定外之特殊侵權行為）規定及民法第
    184 、195 條（一般侵權行為）等規定，請求被告給付共
    4,482,000 元，及自起訴狀繕本送達翌日起至清償日止，按
    年息百分之5 計算之利息，是無理由；所為假執行之聲請，
    亦因已失所附麗，均應駁回。
六、結論：本件原告之訴為無理由，依民事訴訟法第78規定，判
    決如主文。
中    華    民    國    97    年    12    月    30    日
                  民事第三庭    法  官  藍家慶
正本係照原本作成。
如不服本判決，應於判決送達後20日內向本院提出上訴狀並表明
上訴理由，如於本判決宣示後送達前提起上訴者，應判決送達後
10日內補提上訴理由書（須附繕本）。
中    華    民    國    97    年    12    月    31    日
                                書記官  蔡語珊


司法院資訊處製作；財團法人民間司法改革基金會備份。
